ACORDAO-COMPLETO-2382588

ACÓRDÃO 13205/2019 ATA 39/2019 - PRIMEIRA CÂMARA

VISTOS, relatados e discutidos estes autos que tratam de pedido de reexame interposto pelo Núcleo Estadual do Ministério da Saúde no Estado do Rio Grande do Sul em face do Acórdão 4400/2016-TCU-Primeira Câmara, por meio do qual esta Corte de Contas, considerou ilegal ato de alteração de aposentadoria emitido em favor da Sra. Gersey Robin Peixoto;
ACORDAM os ministros do Tribunal de Contas da União, reunidos em Sessão da 1ª Câmara, ante as razões expostas pelo relator e com fundamento nos arts. 33 e 48 da Lei 8.443/1992, em:
9.1. conhecer do presente pedido de reexame e, no mérito, dar-lhe provimento, para considerar legal o ato de alteração de aposentadoria emitido em favor da Sra. Gersey Robin Peixoto (Sisac 10802711-04-2013-000212-7) 
9.2. determinar à Sefip para que altere, no Sisac, a data de vigência do ato de alteração em epígrafe, fazendo constar no campo específico 21/6/2013.  
9.3. dar ciência desta deliberação ao Núcleo Estadual do Ministério da Saúde no Estado do Rio Grande do Sul.

Pedido de reexame interposto em face de decisão que considerou ilegal ato de alteração de aposentadoria emitido pelo recorrente.

Primeira Câmara

3. Interessados/Responsáveis/Recorrentes:
3.1. Interessado: Gersey Robin Peixoto (XXX.576.270-XX).
3.2. Recorrente: Núcleo Estadual do Ministério da Saúde no Estado do Rio Grande do Sul.

13.1. Ministros presentes: Walton Alencar Rodrigues (Presidente), Benjamin Zymler, Bruno Dantas e Vital do Rêgo (Relator).
13.2. Ministro-Substituto presente: Weder de Oliveira.

VITAL DO RÊGO

Ministro Bruno Dantas.

Adoto como relatório, com os devidos ajustes de forma, a instrução elaborada no âmbito da Secretaria de Recursos (peça 20) , com a qual se manifestou de acordo o corpo gerencial daquela unidade técnica especializada (peça 21) , a seguir transcrita:
1.	Trata-se de pedido de reexame interposto pelo Núcleo Estadual do Ministério da Saúde no Estado do Rio Grande do Sul, contra o Acórdão 4400/2016-TCU-Primeira Câmara (peça 7) .
1.1 A deliberação recorrida tem o seguinte teor:
VISTOS, relatados e discutidos estes autos de aposentadoria concedida no âmbito do Núcleo Estadual do Ministério da Saúde no Estado do Rio Grande do Sul.
ACORDAM os Ministros do Tribunal de Contas da União, reunidos em sessão da Primeira Câmara, diante das razões expostas pelo relator, e com fundamento no art. 71, incisos III e IX, da Constituição Federal de 1988, c/c os arts. 1º, inciso V, 39, inciso II, e 45 da Lei 8.443/1992, e ainda com os arts. 260, § 4º, 261, caput e § 1º, e 262, caput e § 2º, do Regimento Interno do TCU, em:
9.1. considerar ilegal a alteração da aposentadoria de Gersey Robin Peixoto (XXX.576.270-XX) , negando registro ao ato correspondente, número de controle 10802711-04-2013-000212-7;
9.2. determinar ao Núcleo Estadual do Ministério da Saúde no Estado do Rio Grande do Sul que:
9.2.1. no prazo de 15 (quinze) dias, adote providências para restabelecer o art. 6º da EC 41/2003 como fundamento legal da inativação da interessada, mediante restauração dos efeitos do ato inicial de aposentadoria já registrado pelo TCU;
9.2.2. no prazo de 15 (quinze) dias, dê ciência do inteiro teor desta deliberação, bem como do relatório e do voto que a fundamentam, à interessada, esclarecendo-lhe que a ilegalidade do ato de alteração de sua aposentadoria não implicará mudança na forma de cálculo de seus proventos;
9.2.3. no prazo de 30 (trinta) dias, informe ao TCU as medidas adotadas, sem prejuízo de encaminhar comprovante sobre a data em que a interessada tomou conhecimento do contido no subitem anterior;
9.3. determinar à Sefip que monitore o cumprimento das diretrizes ora endereçadas ao Núcleo Estadual do Ministério da Saúde no Estado do Rio Grande do Sul;
9.4. encaminhar cópia desta deliberação, bem como do relatório e do voto que a fundamentam, ao Núcleo Estadual do Ministério da Saúde no Estado do Rio Grande do Sul.
HISTÓRICO 
2.	Como histórico, é esclarecedor o seguinte excerto de voto do Excelentíssimo Senhor Ministro-Relator a quo:
4.	Preliminarmente, permito-me trazer breve histórico do processo de inativação da servidora Gersey Robin Peixoto. A interessada aposentou-se com amparo no art. 186, inciso III, alínea "d", da Lei 8.112/1990, c/c o art. 1º da EC 20/1998, com proventos proporcionais a 29/30 avos e paridade, nos termos da Portaria DICON/RS 98, publicada no DOU de 27/4/2005 (Seção 2, p. 117) . Posteriormente, a sobredita Portaria foi retificada para fazer incidir a regra do art. 6º da EC 41/2003, passando a interessada a fazer jus à integralidade e à paridade, conforme Portaria DICON/RS 416, publicada no DOU de 1º/10/2009 (Seção 2, p. 39) . Por último, sobreveio nova retificação de sua aposentadoria, que passou a ter por base o art. 3º da EC 47/2005, com integralidade e paridade, de acordo com a Portaria DICON/RS 250, publicada no DOU de 21/6/2013 (Seção 2, p. 57) .
5.	Conforme se extrai dos autos, o ato de alteração ora examinado sobreveio para que a aposentadoria da servidora Gersey Robin Peixoto passasse a ter por base o art. 3º da EC 47/2005. Ocorre que a interessada aposentou-se voluntariamente em 27/4/2005, momento em que ainda não estava vigente a regra de transição do art. 3º da EC 47/2005, porquanto essa emenda somente foi publicada em 6/7/2005. Nessas circunstâncias, não é possível admitir que a aposentadoria da interessada seja fundamentada em dispositivo que não existia quando de sua jubilação, impondo-se, assim, a ilegalidade do presente ato de alteração.
6.	Por conseguinte, o órgão de origem deverá restabelecer, nos registros de aposentadoria da interessada, o embasamento consignado na mencionada Portaria DICON/RS 416 (art. 6º da EC 41/2003) , que produzia efeitos no momento da apreciação de seu ato inicial pelo TCU, tendo ele sido considerado legal nos termos do Acórdão 1899/2012-TCU-Primeira Câmara.
7.	Ademais, considerando que os fundamentos legais do ato inicial (art. 6º da EC 41/2003) e do ato de alteração (art. 3º da EC 47/2005) conduzem à mesma forma de cálculo dos proventos da interessada - com integralidade e paridade -, ou seja, que o ato de alteração não implicou qualquer alteração em sua ficha financeira, não há necessidade de determinação para suspensão de pagamentos indevidos, tampouco de aplicação do enunciado 106 da Súmula da jurisprudência predominante do TCU, já que não houve recebimento de valores irregulares, sendo suficiente uma diretriz para correção dos seus registros funcionais, mediante restauração dos efeitos do ato inicial.
ADMISSIBILIDADE
Reitera-se o exame preliminar de admissibilidade efetuado por esta Secretaria (peça 14) , no sentido de que o presente pedido de reexame deve ser conhecido, todavia sem atribuição de efeito suspensivo, nos termos dos artigos 32, I, e 48 da Lei 8.443/1992, c/c os artigos 285, §2º, e 286, parágrafo único, do RI/TCU. Observa-se que o Excelentíssimo Senhor Ministro Vital do Rêgo, mediante despacho de peça 17, concordou com esta unidade técnica.
EXAME DE MÉRITO
Delimitação
4.1.	Constitui objeto do presente recurso definir se a interessada tem direito a se aposentar com fulcro no art. 3º da EC 47/2005.
5. Da EC 47/2005
5.1.	O órgão de origem aduz que a aposentadoria da interessada pode ser deferida com fundamento no art. 3º da EC 47/2005, eis que a referida emenda constitucional tem efeitos retroativos à data da vigência da EC 41/2003.
Análise:
5.2.	O ato de alteração de aposentadoria da Sra. Gersey Robin Peixoto (peça 3) tem vigência a partir de 27/4/2005. Acrescente-se que a EC 47/2005, nos termos de seu art. 6º, tem efeitos retrativos à data de vigência da EC 41/2003.
5.3.	Nesse quadro, entende-se que não há óbice a que a aposentadoria da interessada seja fundamentada no art. 3º da EC 47/2005 e, por via de consequência, é de ser dado provimento ao presente recurso.
CONCLUSÃO
6.	Da análise anterior, conclui-se que, por força do disposto no art. 6º da EC 47/2005, é de ser dado provimento ao presente recurso.
PROPOSTA DE ENCAMINHAMENTO
7.	Ante o exposto, submetem-se os autos à consideração superior, propondo-se, com fundamento no art. 48 da Lei 8.443/1992, c/c os artigos 285 e 286, parágrafo único, do RI/TCU: 
	a) conhecer do pedido de reexame interposto e, no mérito, dar-lhe provimento, no sentido de se considerar legal o ato de alteração de aposentadoria de peça 3, determinando-se o seu registro;
	b) cientificar o recorrente e os demais interessados do acórdão que vier a ser prolatado, ressaltando-se que o relatório e o voto que o acompanharem podem ser consultados no endereço www.tcu.gov.br/acordaos, no dia seguinte ao de sua oficialização.
2. 	O Ministério Público, representado nos autos pelo Procurador Dr. Marinus Eduardo De Vries Marsico, manifestou-se de acordo com a proposição da unidade técnica (peça 22) . 
	É o Relatório.

não há.

Procurador Marinus Eduardo De Vries Marsico.

APOSENTADORIA. ALTERAÇÃO. UTILIZAÇÃO DE FUNDAMENTO LEGAL INEXISTENTE NO MOMENTO DA INATIVAÇÃO. ILEGALIDADE. RETORNO AO FUNDAMENTO LEGAL DA CONCESSÃO INICIAL. PEDIDO DE REEXAME. EQUÍVOCO NO PREENCHIMENO DO FORMULÁRIO SISAC SUBMENTIDO A REGISTRO. DATA DA EDIÇÃO DO ATO DE ALTERAÇÃO POSTERIOR À DATA DA PUBLICAÇÃO DA EMENDA 47/2005. CONHECIMENTO. PROVIMENTO.

APOSENTADORIA (APOS)

Secretaria de Recursos (Serur).

Em análise, pedido de reexame interposto pelo Núcleo Estadual do Ministério da Saúde no Estado do Rio Grande do Sul, contra o Acórdão 4400/2016-TCU-Primeira Câmara, por meio do qual esta Corte de Contas considerou ilegal ato de alteração de aposentadoria emitido em favor da Sra. Gersey Robin Peixoto em razão de ter constado no ato em análise, fundamento legal que ainda não existia na data de vigência informada no formulário submetido a registro.
O recorrente, em síntese, no apelo de peça 12, sustenta que a aposentadoria da interessada pode ser deferida com fundamento no art. 3º da EC 47/2005, eis que a referida emenda constitucional tem efeitos retroativos à data da vigência da EC 41/2003, de 31/12/2003.
Na instrução de peça 20, a Serur propõe conhecer do recurso para, no mérito, dar a ele provimento. Isso, porque, a unidade técnica entende que o ato de alteração de aposentadoria da Sra. Gersey Robin Peixoto (peça 3) tem vigência a partir de 27/4/2005 e que a EC 47/2005, nos termos de seu art. 6º, tem efeitos retrativos à data de vigência da EC 41/2003. Por essa razão não haveria óbice a que a aposentadoria da inativa tivesse o fundamento alterado para o art. 3º da EC 47/2005.
O Ministério Público junto ao TCU (peça 22) aquiesceu à proposta formulada pela Serur.
-II-
Quanto à admissibilidade, ratifico o entendimento já externado no despacho de peça 17, no sentido de que o recurso interposto deva ser conhecido, eis que preenchidos os requisitos de admissão que regem a espécie.
No mérito, registro minha concordância integral com a proposta formulada pela unidade técnica, aquiescida pela manifestação do MPTCU, razão pela qual acolho os pareceres precedentes por seus próprios fundamentos, valendo-me, para tanto, da técnica da motivação per relationem, nos termos do art. 2º, § 3º, do Decreto 9.830, de 10 de junho de 2019, sem prejuízo de tecer os comentários a seguir.
De início, observo que a despeito de ter sido informado no ato de alteração em epígrafe, data de vigência anterior (27/4/2005) à da promulgação da Emenda Constitucional 47/2005 (de 6/7/2005) , tal informação foi preenchida por equívoco no formulário Sisac.
Isso porque, o ato de alteração foi, na prática, editado em 21/6/2013, já na vigência, portanto, da EC 47/2005, razão pela qual o erro no formulário submetido a registro foi ter registrado que a data de vigência da alteração era a mesma do ato inicial (27/4/2005) . Ressalto que o ato administrativo editado para conceder a alteração no fundamento legal está hígido e não contempla ilegalidade capaz de macular seu registro. Nesse sentido, transcrevo a portaria que alterou o fundamento da aposentadoria em análise:
PORTARIAS DE 19 DE JUNHO DE 2013
A CHEFE DE SERVIÇO DE GESTÃO DE PESSOAS DO MINISTÉRIO DA SAÚDE NO ESTADO DO RIO GRANDE DO SUL, no uso da competência que lhe foi subdelegada pela PT/SAA/CGRH/MS Nº 999 de 28.09.2010, publicada no DOU Nº 187 de 29.09.2010, Resolve:
N 251- Retificar a Portaria DICON/RS Nº 098, de 25.04.2005, publicada em DOU Nº 79, de 27.04.2005, que trata da aposentadoria da servidora GERSEY ROBIN PEIXOTO, matrícula SIAPE 0546599, Auxiliar Operacional de Serviços Diversos, Classe S, Padrão III, do Nível Intermediário, para onde se lê: "com fundamento no artigo 186, Inciso III da letra d da Lei 8112/90 e artigo 1º da EC Nº 20/98", ... leia-se: ...Aposentadoria voluntária com proventos integrais com base no Artigo 3º da EC Nº 47/2005. (Proc nº 25025.000637/2005-61) . (Publicado no DOU de 21/6/2013) .
Diante do exposto, cabe dar provimento ao presente recurso para considerar legal o ato de alteração submetido a registro, sem prejuízo de determinar à Sefip que proceda alteração no campo "vigência" do ato Sisac 10802711-04-2013-000212-7, fazendo ali constar 21/6/2013.
Ante o exposto, VOTO para que seja adotada a minuta de acórdão que ora trago ao exame deste Colegiado.
TCU, Sala das Sessões Ministro Luciano Brandão Alves de Souza, em 29 de outubro de 2019.
Ministro VITAL DO RÊGO 
Relator